臺灣嘉義地方法院民事判決　　　　　　　　92年度建字第10號
原　　　告　長太營造股份有限公司
即反訴被告
法定代理人　丁○○
訴訟代理人　朱逸群律師
複代理人　　乙○○
　　　　　　甲○○
被　　　告　半天岩紫雲寺管理委員會
即反訴原告
法定代理人　丙○○
訴訟代理人　簡承佑律師
　　　　　　林德昇律師
複代　理人　張育誠律師
複代　理人　顏伯奇律師
上列當事人間給付工程款事件，經於中華民國九十四年十月二十
六日言詞辯論終結，本院判決如下：
    主  文
原告之訴及假執行之聲請均駁回。
訴訟費用由原告負擔。
反訴被告應給付反訴原告新台幣貳拾參萬柒仟元，及自民國九十
二年九月十一日起至清償日止，按年息百分之五計算之利息。
反訴原告其餘之訴駁回。
反訴訴訟費用由反訴被告負擔百分之三，餘由反訴原告負擔。
反訴原告勝訴部分反訴原告以新台幣捌萬元供擔保後，得假執行
；但反訴被告如於執行標的物拍定、變賣或物之交付前，以新台
幣貳拾參萬柒仟元供擔保後，得免為假執行。
反訴原告其餘假執行之聲請駁回。
    事實及理由
壹、本訴部分：
    一、原告起訴主張原告承攬被告發包之「紫雲寺牌樓新建工
        程」，雙方並簽訂有工程契約，原告於訂約後即依約施
        工，完工後並經被告人員驗收無誤，有工程結算驗算證
        明書可稽。該工程之總工程款為新台幣（下同）二千六
        百八十萬元，被告僅給付二千四百十二萬元，尚餘二百
        六十八萬元未給付，雖經原告多次催討，被告均置之不
        理，原告不得已提起本訴，請求判決(1)被告應給付原告
        二百六十八萬元及自起訴狀繕本送達翌日起算至清償日
        止按年息百分之五計算之利息；(2)願供擔保請准宣告假
        執行。
    二、被告則以兩造固曾於九十年十一月二十日就位於嘉義縣
        番路鄉民和村岩仔六號之紫雲寺牌樓新建工程訂立承攬
        契約，工程總價為二千六百八十萬元無誤。惟原告領得
        大部分工程款並申報完工後，經被告委由台灣省建築師
        公會鑑定，鑑定結果認定原告未按圖施工，有台灣省建
        築師公會鑑定報告書乙份附卷可稽。按民法第四百九十
        二條規定：「承攬人完成工作，應使其具備約定之品質
        及無減少或滅失價值或不適於或約定使用之瑕疵」又同
        法第四百九十五條規定：「因可歸責於承攬人之事由致
        工作發生瑕疵者，定作人除依前二條之規定請求修補或
        解除契約或請求減少報酬並得請求害賠償。」原告就系
        爭工程雖為承攬，然卻未依兩造簽立之承攬契約內容施
        工已如前述，且原告未依債務本旨提出給付至為顯然，
        則原告起訴請求尾款即屬無理由。聲明(1)駁回原告之訴
        ；(2)如受不利判決，願供擔保請准宣告免予假執行。
    三、本件經本院命兩造提出爭點整理狀後，整理簡化爭點及
        不爭執點，是以本院僅就兩造協議簡化之爭點及不爭執
        點為審究，合先敘明。
    四、查原告承攬被告所發包位於嘉義縣番路鄉民和村岩仔六
        號之紫雲寺牌樓新建工程，並於九十年十一月二十日訂
        立承攬契約，雙方約定工程總價為二千六百八十萬元，
        。原告已領得工程款二千四百十二萬元，尚餘二百六十
        八萬元尚未領取。此為兩造所不爭執（見本院卷[一]第
        一二七頁至一三三頁九十二年八月二十日被告提出之答
        辯狀），自堪信為真實。
    五、經整理簡化本件之爭點為：
        (1)原告主張系爭工程因原設計圖設計不良，原設計之基
          座尺寸無法將剪粘部分之獅座、花籃、立仙、花朵、
          插角、楣引、吊籃、雀替、拱、彎枳、連拱、斗等全
          數裝滿，並非偷工減料，變更施工方式，有經被告同
          意，且系爭工程已完成驗收結算。被告抗辯原告欲變
          更施工方式，未經被告同意，且工程僅由被告寺廟之
          林暘深等少數委員驗收，而未提交委員會合議討論決
          議，不生驗收之效力。
        (2)原告主張載被告同意變更設計下，原告所增作與減作
          之部分，應依加減帳之方式結算。被告抗辯稱原告未
          經被告同意而變更設計，顯未依契約約定之方式施工
          ，不得依加減帳之方式計算本件工程款。
        (3)鈞院囑託之鑑定人就原告以價格較高之青斗石施作與
          原合約約定價格較低之花崗石計算其加減帳時，係以
          原設計單位提供之「單價分析表」之總價直接除以石
          材才數換算而來，未考慮不同石材雕工、切割及安裝
          等之工資所佔比例不同，導致原本價格較高之青斗石
          ，換算後價格卻低於價格較低之花崗石等不合理現象
          ，故該份鑑定報告計算之價格並不正確。鈞院囑託台
          灣省建築師公會鑑定之結果，本件工程增加之部分為
          五百三十三萬零五百五十五元，減作部分為七百三十
          八萬四千八百八十三元，故原告已無權再向被告請求
          未給付之工程款；況原告曾函告被告願將本件工程因
          變更設計施工多支出之工程費用，自行吸收，原告自
          不得向被告要求給付任何工程款。
    六、依據上開兩造整理之爭點，本件所應審究者為：(1)被告
        是否同意原告變更系爭工程之施工方式﹖(2)系爭工程價
        款得否以加減帳之方式結算﹖(3)本院囑託台灣省建築師
        公會所指派之鑑定人戊○○建築師所提出之鑑定報告及
        說明書，其中有關增作減作部分之工程款之鑑定是否正
        確可堪採信？
    七、本院判斷如下：
        (1)有關系爭工程剪粘部分之三目斗拱及雕刻吊籃原告施
          作之數量少於合約約定之數量，原告並不否認有此情
          事，並先後於九十二年四月十二日及同六月十三日函
          告被告，「建請被告及建築師將兩側午門全面施作，
          會同設計單位以實際數量合理結算方式作加減帳處理
          。」；樑柱貼七分厚花崗石毛面部分，原告因考量工
          程整體美觀，花崗石毛面淺雕無法展現其圖案內容，
          遂改以623楓面處理施作等情，有原告九十二年四月
          十二日長紫牌營字第920412號函、九十二年六月十三
          日長紫牌營字第920613號函影本附卷可稽。可見系爭
          工程如上述兩項主要施工上之爭議，原告均已於施工
          後函告被告，並提出改善之方法，即建請以加減帳方
          式處理之。被告於收受上開原告之函件後，未為任何
          反對之表示，並由被告當時之主任委員林暘深會同蔡
          松山、張嘉隆、林森元、陳再旺等廟方人員，就系爭
          工程完成驗收手續，有原告提出之工程結算驗收證明
          書及工程結算明細表影本各乙份為證。足證系爭工程
          縱有部分未按設計圖說施工，致有增作、減作之情形
          發生，但被告事後對此未表示異議，應可認定被告同
          意原告變更原設計圖之施工方式施工無疑。
        (2)況事後原告曾會同被告當時之主任委員林暘深及多位
          委員主持驗收手續，主任委員對外係被告之代表機關
          ，其所為之驗收行為，對外當然發生效力，被告抗辯
          當時驗收之人員有背信之嫌疑，其驗收不生效力云云
          ，尚嫌無據。本件工程被告初則同意原告變更施工方
          式，致發生增作、減作之情形，對於原告建議以加、
          減帳方式結算工程款，亦未表示反對，嗣後又完成驗
          收手續，足認原告請求本件工程以加、減帳方式結算
          工程款，非無理由。
        (3)查被告曾於九十二年四月八日委託台灣省建築師公會
          就系爭工程是否按圖施工及建材數量與圖說是否吻合
          等事項進行鑑定。兩造對於當時鑑定結果所列之「工
          程鑑定增減數量明細表」所列增減數量，均不加爭執
          ，有被告提出之鑑定報告書乙份可按，應堪信為真實
          。惟上開鑑定報告所附之「工程鑑定增減數量明細表
          」並未對增作減作之金額作出認定，本院乃另囑託台
          灣省建築師公會就增減作部分之金額為鑑定。經鑑定
          結果原告增作與減作部分兩相抵銷後，原告共減作「
          二百九十一萬七千元」，此有十二年九月二十二日鑑
          定報告書乙份及九十四年九月三十日鑑定書爭點部分
          說明乙紙附卷可稽。
        (4)原告對於該份鑑定報告書質疑之重點在於：
          依契約約定原應以花崗石施工，原告改以價格較高
          之青斗石施工，而花崗石減作之數量為8190.23才，
          增作之青斗石數量為9984.36才，何以增作之青斗石
          數量及價格均較減作之花崗石為高，但鑑定結果「減
          作金額」卻大於「增作金額」？
          鑑定人在計算合約價格時，直接以設計單位提供之
          「單價分析表」內之總價除以石材才數，而未考量「
          單價分析表」所形成之總價，內含有石材、雕刻、切
          割及按裝等項目之價格，如此直接換算所得鑑價結果
          當然不合理。
          被告雖亦曾對於鑑價計算之方法有所質疑，但經鑑定
          人提出九十四年九月三十日鑑定書爭點部分說明乙紙
          ，並於九十四年十月二十六日最後言詞辯論期日以言
          詞說明其鑑定價格之方式後，被告於該言詞辯論期日
          即不再爭執計價之方式，故本院在此不再就其先前爭
          執之部分加以論述。
        (5)經查，鑑定人鑑價之依據係以合約總價換算石材之總
          才數，得出每才之單價，而鑑定出來之每才單價偏低
          ，係因系爭工程當初之標價僅為市價之約六折，所以
          以合約價換算而得之建材才數單價自然比市價為低。
          又因本件工程有低價搶標之情形，故計算增作部分之
          工資，亦宜以市價之六折計算之。以上等情，均經鑑
          定人戊○○建築師結證屬實，並提出鑑定報告書及說
          明書為證。本院認其提出之鑑定報告、說明書及到庭
          所為之陳述，就鑑定之數量、計價方式均已作詳細之
          說明，而其就增減作部分價格之鑑定方法，亦堪稱公
          允，故本院認鑑定人提出之鑑定報告書、說明書及到
          庭之陳述，均可採信。原告抗辯該鑑定結果不合理云
          云，顯不足採。
    七、綜上所述，系爭工程未按圖施工部分，原告擬變更施工
        方式，經以函件告知被告，被告並未舉證證明曾為反對
        之表示，應可認定被告係默示同意原告變更施工方式，
        因此造成增作及減作施工之情況，不得認係原告未依承
        攬契約施工之瑕疵，對於增作、減作部分，自得依加減
        帳之一般工程計價慣例結算工程款。因而原告主張將增
        作減作部分，依加減帳方式結算工程款，為有理由，而
        可准許。然系爭工程增減作部分，經本院囑託台灣省建
        築師公會指派建築師鑑定之結果，增作與減作之工程款
        兩相抵銷結果，原告共減作「二百九十一萬七千元」，
        有十二年九月二十二日鑑定報告書乙份及九十四年九月
        三十日鑑定書爭點部分說明乙紙附卷可稽，已如前述。
        而系爭工程總價為二千六百八十萬元，被告業已給付二
        千四百十二萬元於原告，尚有二百六十八萬元未給付，
        但因原告減作部分之工程款為二百九十一萬七千元，經
        扣抵後，原告已無工程款得請領。從而，原告起訴請求
        被告應給付工程款二百六十八萬元及自起訴狀繕本送達
        翌日起算至清償日止按年息百分之五計算之利息，為無
        理由，應予駁回。原告受敗訴判決，其假執行之聲請即
        失所依據，應併予駁回。
    八、因本案事證已臻明確，兩造其餘主張陳述及所提之證據
        ，均毋庸再予審酌，附此敘明。
貳、反訴部分：
    一、反訴原告起訴主張反訴被告九十年十一月二十日承攬反
        訴原告位於嘉義縣番路鄉民和村岩仔六號之紫雲寺牌樓
        新建工程，工程總價為二千六百八十萬元，此有工程契
        約書在卷可稽。惟反訴被告於施工期間未依該工程契約
        書之規定施作，致系爭工程無法驗收，嗣經反訴原告委
        由台灣省建築師公會鑑定，鑑定結果認定原告未按圖施
        工，此有台灣省建築師公會鑑定報告書乙份附卷足憑，
        而反訴被告未按圖施工部分，工程總價為一千零九十九
        萬三千九百六十六元，亦有減少工程及金額明細表附卷
        可佐。按「承攬人完成工作，應使其具備約定之品質及
        無減少或滅失價值或不適於或約定使用之瑕疵」，又「
        因可歸責於承攬人之事由致工作發生瑕疵者，定作人除
        依前二條之規定請求修補或解除契約或請求減少報酬並
        得請求損害賠償。民法第四百九十二條及同法第四百九
        十五條分別定有明文。經查，反訴被告就系爭工程雖已
        完工，然卻有諸多瑕疵，並經反訴原告委請律師以存證
        信函發文催告其補正，反訴被告猶置之不理，是依前揭
        法條規定，反訴原告自得請求反訴被告就溢領工程款部
        分，依不當得利規定，負返還責任。因而起訴請求判決
        (1)反訴被告應給付反訴原告八百三十一萬三千九百六十
        六元（未按圖施工部分為一千零九十九萬三千九百六十
        六元扣除工程尾款二百六十八萬元）及自反訴起訴狀送
        達反訴被告之翌日起至清償日止，按週年利率百分之五
        計算之利息；(2)願供擔保請准予宣告假執行。
    二、反訴被告則以反訴原告自行委託台灣省建築師公會鑑定
        之鑑定報告，僅列出增作減作之數量，對於增減金額則
        均未加記載，反訴原告提出之工程鑑定增減數量明細表
        減少金額欄之金額，係反訴原告自行填寫，非鑑定單位
        所載，不得採為依據。系爭工程業經反訴原告受領並准
        予驗收，自不得再以工程瑕疵或數量不符為由主張減少
        報酬，反訴原告於驗收合格後復以工程瑕疵為由拒不付
        款，並提起反訴，顯無理由。聲明(1)反訴原告之反訴駁
        回；(2)如受不利判決，反訴被告願供擔保，請准免為假
        執行。
    三、本件經本院命兩造提出爭點整理狀後，整理簡化爭點及
        不爭執點，是以本院僅就兩造協議簡化之爭點及不爭執
        點為審究，合先敘明。
    四、查反訴被告承攬反訴原告所發包位於嘉義縣番路鄉民和
        村岩仔六號之紫雲寺牌樓新建工程，並於九十年十一月
        二十日訂立承攬契約，雙方約定工程總價為二千六百八
        十萬元。原告已領得工程款二千四百十二萬元，尚餘二
        百六十八萬元尚未領取。此為兩造所不爭執，自堪信為
        真實。
    五、經整理簡化本件之爭點為：
        (1)反訴原告主張反訴被告未按圖施工，致工程未經驗收
          ，經反訴原告自行委託台灣省建築師公會鑑定結果，
          反訴被告確有未按契約圖說施工之情形，且未按圖施
          工部分工程總價為一千零九十九萬三千九百六十六元
          。反訴被告之施工既有瑕疵存在，則依民法承攬契約
          之規定，反訴被告應有補正之義務，但反訴被告卻置
          之不理，爰依不當得利之法律關係，請求返還其溢領
          之工程款。反訴被告抗辯系爭工程變更施工方式，曾
          經反訴原告同意，且系爭工程業經反訴原告受領並驗
          收完畢，自不得再以工程瑕疵或數量不符為由主張減
          少報酬。
        (2)反訴原告主張反訴被告減作部分之工程款，依其自行
          委託鑑定之結果為一千零九十九萬三千九百六十六元
          ；反訴被告則抗辯反訴原告提出之工程鑑定增減數量
          明細表減少金額欄之金額，係反訴原告自行填寫，非
          鑑定單位所載，不得作為有利反訴原告之依據。
    六、本院判斷如下：
        (1)系爭工程變更施工方式，未按原設計圖施工，乃經反
          訴原告默示同意，完工時並經反訴原告之主任委員林
          暘深及多位委員進行驗收完畢，足證反訴原告同意反
          訴被告變更施工方式，反訴原告自不得以反訴被告完
          工之狀態與原設計圖說不符為由，主張反訴被告承攬
          之工程有瑕疵，而拒絕給付承攬報酬。反訴被告抗辯
          應以加減帳方式結算系爭工程之工程款，為有理由。
        (2)本院囑託台灣省建築師公會就增減作部分之金額為鑑
          定。經鑑定結果原告增作與減作部分兩相抵銷後，原
          告共減作「二百九十一萬七千元」，此有十二年九月
          二十二日鑑定報告書乙份及九十四年九月三十日鑑定
          書爭點部分說明乙紙附卷可稽。而鑑定項目之計價方
          式均經鑑定人戊○○建築師結證屬實，並提出鑑定報
          告書及說明書為證。本院認其提出之鑑定報告、說明
          書及到庭所為之陳述，就鑑定之數量、計價方式均已
          作詳細之說明，而其就增減作部分價格之鑑定方法，
          亦堪稱公允，故本院認鑑定人提出之鑑定報告書、說
          明書及到庭之陳述，均可採信，已如前述。經查，系
          爭工程承攬報酬反訴原告有二百六十八萬元尚未給付
          ，與反訴被告減作部分之工程款相互抵銷後，反訴被
          告已溢領二十三萬七千元，可堪認定。
    七、從而，反訴原告依據不當得利之法律關係，起訴請求反
        訴被告應給付反訴原告二十三萬七千元及自反訴起訴狀
        送達反訴被告之翌日（即九十二年九月十一日）起至清
        償日止，按週年利率百分之五計算之利息，在此範圍內
        為有理由，應予准許。逾此範圍之請求為無理由，應予
        駁回。兩造陳明願供擔保，聲請宣告假執行或免為假執
        行，經核原告勝訴部份，合於法律規定，爰分別酌定相
        當之擔保金額宣告之；原告其餘假執行之聲請，因訴之
        駁回而失所依據，不予准許。
    八、因本案事證已臻明確，兩造其餘主張陳述及所提之證據
        ，均毋庸再予審酌，附此敘明。
參、據上論結，原告之訴為無理由，反訴原告之訴為一部有理由
    ，一部無理由，依民事訴訟法第七十九條但書、第三百九十
    條第二項、第三百九十二條，判決如主文。
中　　華　　民　　國　　94　　年　　11　　月　　5　　 日
                  民一庭法　官　曾文欣
以上正本證明與原本無異
如對本判決上訴須於判決送達後20日內向本院提出上訴狀
中　　華　　民　　國　　94　　年　　11　　月　　5　　 日
                        書記官  洪秋華
